臺灣高等法院刑事裁定
110年度毒抗字第1339號
抗  告  人  
即  被  告  沈俊宏




上列抗告人即被告因違反毒品危害防制條例案件，不服臺灣新北
地方法院110年度毒聲字第1856號，中華民國110年8月26日裁定
（聲請案號：臺灣新北地方檢察署110年度撤緩毒偵字第3號、11
0年度聲觀字第1644號），提起抗告，本院裁定如下：
    主  文
抗告駁回。
    理  由
一、原裁定意旨略以：
(一)聲請意旨略以：抗告人即被告甲○○（下稱被告）基於施用第
    二級毒品甲基安非他命之犯意，於民國108年9月1日0時30分
    許，在臺南市中西區中山路12樓（3室）內，以針筒注射方
    式施用第二級毒品甲基安非他命1次。嗣警因執行網路巡邏
    ，發現被告有意尋找毒品同好，遂與被告相約於同日14時30
    分許在上址見面，而於該處發現針筒1支（內含第二級毒品
    甲基安非他命粉末），經員警表明身分後，被告坦承施用第
    二級毒品犯行，並經其同意後採尿送驗，結果呈安非他命、
    甲基安非他命陽性反應，而查獲上情，核被告所為，係犯毒
    品危害防制條例第10條第2項施用第二級毒品罪，爰依同條
    例第20條第1項及觀察勒戒處分執行條例第3條第1項規定，
    聲請裁定將被告送勒戒處所觀察、勒戒等語。
(二)被告行為後，毒品危害防制條例第20條規定業於109年1月15
    日修正公布，並自同年7月15日施行，依同條例第35條之1第
    2款規定，本案被告施用毒品犯行，應依修正後規定處理。
    而按犯毒品危害防制條例第10條之罪者，檢察官應聲請法院
    裁定，或少年法院（地方法院少年法庭）應先裁定，令被告
    或少年入勒戒處所觀察、勒戒，其期間不得逾2月，同條例
    第20條第1項定有明文。
(三)經查，被告就上開事實於偵查中坦承不諱，且所採集尿液經
    送請詮昕科技股份有限公司以EIA酵素免疫分析法、氣相/液
    相層析質譜儀法確認檢驗結果，確呈安非他命、甲基安非他
    命陽性反應等情，有該公司108年9月19日濫用藥物尿液檢驗
    報告、勘察採證同意書、代號與真實姓名對照表等附卷可稽
    ，足見被告上開自白確與事實相符，堪值採信，是其施用第
    二級毒品犯行堪予認定。而被告前未有施用毒品犯行經觀察
    、勒戒或強制戒治之情，有本院被告前案紀錄表在卷足憑，
    是檢察官聲請於法尚無不合，應予准許，依毒品危害防制條
    例第20條第1項及觀察勒戒處分執行條例第3條第1項，裁定
    被告應送勒戒處所觀察、勒戒等語。
二、抗告意旨略以：
(一)現行法對施用毒品者，採觀察、勒戒及戒癮治療雙軌模式，
    以戒癮治療之侵害較小手段為優先
  1.法律明文對施用毒品者可於戒癮治療及觀察、勒戒兩種處遇
    措施中擇其一對被告施行，然觀察、勒戒需短暫喪失人身自
    由，而觀諸目前戒癮治療實施現況，每當吸食第一級、第二
    級毒品之人犯進入戒治所戒治後，往往因內部環境複雜、龍
    蛇雜處，除不能發揮原來戒除毒癮之良法美意外，並使此等
    受戒治人反而相互觀摩學習犯罪技巧，彼此交換毒品來源及
    施用手法，實際上對被告來說，是否確能藉由如此程序使其
    知所悔改，誠有相當疑慮。況觀察、勒戒將使被告強迫中止
    目前生活及工作步調，工作上亦難以馬上找到合適人選予以
    銜接。
  2.反觀讓被告自費到醫療院所定期接受專業戒癮療程，除不會
    使現有生活及工作受到影響，被告能繼續工作撫養家人，不
    使家人頓失經濟依靠，亦能將被告從戒治所之大染缸中隔離
    出來，使其不致受不良影響，況且戒癮治療除了定期回到醫
    療院所接受療程外，尚須不定期接受驗尿檢測，因此可信已
    經足以擔保被告能因此有效戒除毒癮。
(二)裁量毒癮治療方式須為合義務性裁量
　　被告除本案外，別無施用毒品或其他犯罪紀錄，並無毒品戒
    癮治療實施辦法及完成治療認定標準第2條第2項所列各款不
    適合附命完成戒癮治療緩起訴處分之情事，則檢察官就被告
    施用第二級毒品甲基安非他命犯行，究應聲請觀察、勒戒或
    逕命完成戒癮治療之緩起訴處分，自應本於職權妥為裁量。
    惟檢察官於聲請觀察、勒戒前，並未給予被告就觀察、勒戒
    或附命完成戒癮治療緩起訴處分之事前陳述意見機會，且不
    採行給予被告社區醫療處遇方式之附命完成戒癮治療緩起訴
    處分而選擇向法院聲請監禁式治療之觀察、勒戒時，復未敘
    明斟酌本案情節選擇對被告聲請觀察、勒戒之簡要裁量依據
    ，即可能有裁量濫用或消極不行使裁量權之裁量怠惰疑慮。
(三)本案事前並未賦予被告到庭陳述意見之機會及考量被告個人
    因素，為裁量怠惰
  1.檢察官及法官均未傳喚被告到庭就「觀察、勒戒」抑或「戒
    癮治療」表示意見，即遽然分別為觀察、勒戒之聲請及裁定
    ，原裁定亦未敘明斟酌本案情節選擇對被告處以觀察、勒戒
    之簡要裁量依據，難謂已盡合義務裁量之義務。
  2.被告前案經原審法院以109年度簡字第3983號判決處有期徒
    刑4月，可易科罰金，故無「有礙其完成戒癮治療之期程」
    情形。另被告高職畢業，現服務於餐飲業已15年，擔任副理
    一職，工作穩定【月薪約新臺幣（下同）4萬5,000元】，若
    貿然觀察、勒戒數十日，勢必須辭職而恐失生計，以被告學
    歷，難以再尋得月薪如此高之工作，且被告患有HIV及高血
    壓，須定期回診，在外租屋每月租金8,500元，信用卡費每
    月須繳納2萬元，父、母親各為70歲、62歲，父親於5月間因
    主動脈剝離大腸壞死需切除而進行手術並氣切，目前仍住院
    須他人照顧，被告親自以人力照顧及收入扶養，若為觀察、
    勒戒處分，恐使被告本人及親屬一家生活陷入困境，故被告
    之情形不適宜觀察、勒戒，而以戒癮治療為宜云云。
三、按被告行為後，毒品危害防制條例第20條、第23條、第24條
    業經修正，並增訂第35條之1，且經總統於109年1月15日公
    布。觀諸毒品危害防制條例第36條規定，可知修正後毒品危
    害防制條例第20條、第23條、第35條之1等規定，均已自公
    布後6個月（即109年7月15日）施行，而毒品危害防制條例
    第24條亦已於110年4月15日經行政院以院臺法字第11000106
    49號令發布定自110年5月1日起施行。次按「本條例中華民
    國108年12月17日修正之條文施行前犯第10條之罪之案件，
    於修正施行後，依下列規定處理：一、偵查中之案件，由檢
    察官依修正後規定處理」，毒品危害防制條例第35條之1第1
    款定有明文。查本案繫屬原審法院日期為110年8月24日（見
    毒聲字卷第5頁），被告於本案所為施用第二級毒品犯行時
    間為108年9月1日0時30分許，且其未曾經法院裁定送勒戒處
    所觀察、勒戒，有卷附本院被告前案紀錄表可憑，揆諸前開
    說明，應逕適用修正施行後規定處理，合先敘明。
四、按「犯第10條之罪者，檢察官應聲請法院裁定，或少年法院
    （地方法院少年法庭）應先裁定，令被告或少年入勒戒處所
    觀察、勒戒，其期間不得逾2月」、「觀察、勒戒後，檢察
    官或少年法院（地方法院少年法庭）依據勒戒處所之陳報，
    認受觀察、勒戒人無繼續施用毒品傾向者，應即釋放，並為
    不起訴之處分或不付審理之裁定；認受觀察、勒戒人有繼續
    施用毒品傾向者，檢察官應聲請法院裁定或由少年法院（地
    方法院少年法庭）裁定令入戒治處所強制戒治，其期間為6
    個月以上，至無繼續強制戒治之必要為止。但最長不得逾1
    年」、「依前項規定為觀察、勒戒或強制戒治執行完畢釋放
    後，3年後再犯第10條之罪者，適用前2項之規定」，毒品危
    害防制條例第20條第1項、第2項、第3項分別定有明文。再
    「第20條第1項及第23條第2項之程序，於檢察官先依刑事訴
    訟法第253條之1第1項、第253條之2第1項第4款至第6款或第
    8款規定，為附條件之緩起訴處分時，或於少年法院（地方
    法院少年法庭）認以依少年事件處理法程序處理為適當時，
    不適用之」、「前項緩起訴處分，經撤銷者，檢察官應繼續
    偵查或起訴」、「刑事訴訟法第253條之2第1項第6款規定之
    緩起訴處分，其適用戒癮治療之種類、實施對象、內容、方
    式、執行醫療機構或其他機構與其他相關事項之辦法及完成
    戒癮治療之認定標準，由行政院定之」，復為毒品危害防制
    條例第24條第1項、第2項、第4項所明定。是以毒品戒癮治
    療，係政府有效減少原有施用毒品人口，預防施用毒品者為
    籌措購毒費用所衍生之刑事犯罪，以透過醫療行為之方式，
    停止對毒品之渴求與依賴，以及減少為購買及施用毒品而造
    成社會治安危害，並重建施用毒品者重返健康社會之能力所
    制訂之制度，且由法務部基於防制毒品危害之刑事政策與毒
    品危害防制條例第24條鑑於對於若干施用毒品者若僅施以徒
    刑不足以斷絕毒癮之規範本旨，乃令檢察機關與衛生福利部
    合作，由檢察官審酌個案情形，援引毒品危害防制條例第24
    條，改以緩起訴處分方式轉介毒品施用者前往醫療院所治療
    。又檢察官就個案是否依刑事訴訟法第253條之1第1項、第2
    53條之2第1項第4款至第6款或第8款規定，先對被告為附命
    完成戒癮治療之緩起訴處分，自有衡酌判斷之裁量權限，且
    此裁量權限之行使，亦應受比例原則之限制。況毒品危害防
    制條例所規定之觀察、勒戒處分，其立法意旨在幫助施用毒
    品者戒除毒癮，該處分之性質非為懲戒行為人，而係為消滅
    行為人再次施用毒品之危險性，目的在戒除行為人施用毒品
    之身癮及心癮，兼具教化與治療之目的，可謂刑罰之補充制
    度，從而毒品危害防制條例本身所規定之觀察、勒戒及強制
    戒治等保安處分，雖兼具自由刑之性質，卻有刑罰不可替代
    之教化治療作用，且觀察、勒戒既屬用以矯治、預防行為人
    反社會性格，而具社會保安功能之保安處分，當無因行為人
    主觀之個人或家庭因素而免予執行之理。
五、本院之判斷
(一)被告於108年9月1日警詢、108年9月1日在臺灣臺南地方檢察
    署（下稱臺南地檢署）檢察官訊問、108年11月19日在臺南
    地檢署檢察事務官詢問暨於109年3月12日在臺灣新北地方檢
    察署（下稱新北地檢署）檢察事務官詢問時均坦認其於108
    年9月1日0時30分許，在臺南市中西區中山路12樓3室租屋處
    ，以針筒注射方式，施用第二級毒品甲基安非他命1次之情
    ；再被告於108年9月1日16時33分許所採集尿液經警送詮昕
    科技股份有限公司檢驗後，結果呈第二級毒品安非他命類（
    安非他命、甲基安非他命）陽性反應，有勘察採證同意書、
    代號與真實姓名對照表、詮昕科技股份有限公司108年9月19
    日濫用藥物尿液檢驗報告（尿液檢體編號：108布175，見毒
    偵字第2258號卷第23頁）等在卷可徵，此外，並有自願受搜
    索同意書、嘉義縣警察局布袋分局搜索扣押筆錄、扣押物品
    目錄表、扣案物照片、高雄市立凱旋醫院108年10月30日濫
    用藥物成品檢驗鑑定書（見毒偵字第2258號卷第17、21頁）
    等附卷可考，復有扣案第二級毒品甲基安非他命及注射針筒
    等可證，是被告上開任意性自白應與事實相符，可以採信，
    被告確於前揭時、地，以上開方式施用第二級毒品甲基安非
    他命1次犯行，堪以認定。
(二)被告本案施用第二級毒品甲基安非他命犯行，前經新北地檢
    署檢察官於109年4月1日以109年度毒偵字第717號為附命完
    成戒癮治療之緩起訴處分，緩起訴期間為1年6月，嗣經臺灣
    高等檢察署（下稱高檢署）檢察長於109年4月14日以109年
    度上職議字第3369號駁回再議確定（緩起訴期間為自109年4
    月14日起至110年10月13日止），嗣因被告在緩起訴期間內
    之109年4月20日23時40分為警採尿往前回溯96小時內某時許
    故意犯有期徒刑以上之施用第二級毒品罪嫌，由新北地檢署
    檢察官以109年度毒偵字第2704號聲請簡易判決處刑（嗣經
    原審法院於109年7月14日以109年度簡字第3983號簡易判決
    處有期徒刑4月，已於109年8月26日確定），新北地檢署檢
    察官遂於109年10月23日依刑事訴訟法第253條之3第1項第1
    款規定，以109年度撤緩字第311號依職權撤銷緩起訴處分確
    定，有新北地檢署檢察官109年度毒偵字第717號緩起訴處分
    書、高檢署109年度上職議字第3369號處分書（見毒偵字第7
    17號卷第13至14、17頁）、原審法院109年度簡字第3983號
    刑事簡易判決、新北地檢署檢察官109年度撤緩字第311號撤
    銷緩起訴處分書及本院被告前案紀錄表等存卷可查。再被告
    前未曾因施用毒品案件經送觀察、勒戒，亦有卷附本院被告
    前案紀錄表可憑，此部分事實亦堪認定。
(三)抗告意旨(二)、(三)雖主張檢察官於聲請觀察、勒戒前，並
    未給予被告就觀察、勒戒或附命完成戒癮治療緩起訴處分之
    事前陳述意見機會，法官亦未傳喚被告到庭給予被告到庭陳
    述意見機會，本案有裁量濫用或消極不行使裁量權之裁量怠
    惰云云。然查：
　1.觀諸現行毒品危害防制條例全文，並無課以檢察官於聲請觀
    察、勒戒或法院裁定前，應訊問被告是否同意觀察、勒戒之
    規定，又依毒品戒癮治療實施辦法及完成治療認定標準第4
    條第1項「檢察官為附命完成戒癮治療之緩起訴處分前，應
    向被告說明緩起訴處分之應遵守事項，得其同意後，再指定
    其前往治療機構參加戒癮治療」、第2項「未成年之被告，
    並應得其法定代理人之同意」等規定可知，受戒癮治療者必
    須自行前往治療機構接受戒癮治療並遵守一定事項，一旦違
    反，其緩起訴處分即有可能遭到撤銷，並由檢察官依法追訴
    。故如檢察官欲依毒品危害防制條例第24條規定，以緩起訴
    方式替代觀察、勒戒時，自應訊問行為人是否同意接受戒癮
    治療。是緩起訴之戒癮治療應屬法律賦予檢察官偵查裁量結
    果之作為，不得認為係施用毒品者所享有之權利。況實際上
    被告本案施用第二級毒品犯行，前於臺南地檢署、新北地檢
    署偵查時均曾由檢察官訊問或檢察事務官詢問被告，已給予
    被告陳述意見之機會，甚至曾依被告請求為附命完成戒癮治
    療之緩起訴處分，準此，檢察官於被告緩起訴處分遭撤銷後
    ，並未就本案再次就應聲請觀察、勒戒或給予緩起訴處分之
    相關裁量要件予以訊問，而逕向法院聲請觀察、勒戒，且法
    院於裁定前，亦未訊問被告是否同意觀察、勒戒，均無違反
    正當法律程序。
　2.徵諸臺南地檢署檢察事務官於108年11月19日詢問被告時業
    已告知被告不得有再次施用毒品之行為（見毒偵字第2258號
    卷第28頁反面）；於109年3月12日新北地檢署檢察事務官詢
    問被告時，因被告請求在新北地檢署執行戒癮治療，新北地
    檢署檢察事務官即向被告諭知緩起訴處分之意義，提示「緩
    起訴處分被告應行注意事項」予被告閱覽，並曉諭刑事訴訟
    法第253條之1至第253條之3有關緩起訴處分之意義、相關規
    定及撤銷之法律效果，且當庭交付「臺灣新北地方檢察署緩
    起訴被告同意參與一、二級毒品戒癮治療應行注意事項具結
    書」予被告領回等情，有該日詢問筆錄、緩起訴處分被告應
    行注意事項、新北地檢署緩起訴毒品戒癮治療轉介/回覆單
    、新北地檢署緩起訴被告同意參與一、二級毒品戒癮治療應
    行注意事項具結書等在卷可考（見毒偵字第717號卷第6頁反
    面至第10頁），堪認被告已知悉其不該再為施用毒品行為。
    然其卻於緩起訴期間內之109年4月20日23時40分為警採尿往
    前回溯96小時內某時許故意再犯施用第二級毒品甲基安非他
    命犯行之他案遭檢察官偵查起訴，致其緩起訴處分遭撤銷，
    堪認被告戒毒決心、意志並非堅定。被告既有前述施用第二
    級毒品甲基安非他命行為，則檢察官於斟酌被告個案情形及
    卷內事證後，認為不宜再次對被告為附命完成戒癮治療之緩
    起訴處分，而允宜向法院聲請裁定被告入勒戒處所觀察、勒
    戒，以達戒癮治療目的，此屬檢察官行使裁量權之範疇，且
    此裁量並無違反比例原則，亦無明顯裁量怠惰或恣意濫用裁
    量之情事，法院自無自由斟酌以其他方式替代之權。況現行
    法律係採行「觀察、勒戒」與「緩起訴戒癮治療」雙軌模式
    ，而非「緩起訴戒癮治療」先行之制度，準此，原審依檢察
    官聲請，裁定被告應送勒戒處所觀察、勒戒，於法並無不合
    。
　3.至抗告意旨(一)、(三)所陳被告個人健康、工作、家庭、經
    濟情況，均非法院裁定要否令被告入勒戒處所觀察、勒戒所
    應審酌之事由，自難以被告此部分主觀之個人或家庭因素而
    執為免予觀察、勒戒執行之理由。
五、綜上，原審依上開卷證資料，認被告施用第二級毒品犯行明
    確，依檢察官聲請，裁定被告送勒戒處所觀察、勒戒，核屬
    有據，被告執前詞提起抗告，主張其不適宜觀察、勒戒，而
    以戒癮治療為宜云云，為無理由，應予駁回。
據上論斷，應依刑事訴訟法第412條，裁定如主文。
中　　華　　民　　國　　110 　年　　10　　月　　4 　　日
                  刑事第十八庭  審判長法　官  何俏美
                                      法　官  葉乃瑋
                                      法　官  黃紹紘
以上正本證明與原本無異。
不得再抗告。
                                      書記官  顏淑華
中　　華　　民　　國　　110 　年　　10　　月　　7 　　日